ACORDAO-COMPLETO-2455240

ACÓRDÃO 2122/2021 ATA 4/2021 - SEGUNDA CÂMARA

VISTOS, relatados e discutidos estes autos de Tomada de Contas Especial (TCE) instaurada pela Secretaria Especial da Cultura, em desfavor de Deoscoredes Maximiliano dos Santos, em razão de não comprovação da regular aplicação de recursos federais captados à conta do projeto cultural para "publicação do Livro Contos Crioulos da Bahia, com tiragem de 30.000 exemplares",
 ACORDAM os Ministros do Tribunal de Contas da União, reunidos em Sessão da Segunda Câmara, diante das razões expostas pelo Relator, em:
9.1. arquivar a presente tomada de contas especial, ante a ausência de pressupostos de constituição e de desenvolvimento válido e regular do processo, com fundamento no art. 1º, inciso I, da Lei 8.443/1992 c/c o art. 212 do Regimento Interno do TCU, e arts. 6º, inciso II e 19, da IN/TCU 71/2012; e
9.2. dar ciência desta deliberação à Secretaria Especial de Cultura e ao responsável.

Tomada de contas especial em razão de não comprovação da regular aplicação dos recursos repassados pela União, captados por força do projeto cultural Pronac, para publicação do Livro Contos Crioulos da Bahia, com tiragem de 30.000 exemplares.

Segunda Câmara

Secretaria Especial da Cultura

3. Responsável: Deoscoredes Maximiliano dos Santos (CPF: XXX.620.445-XX)

13.1. Ministros presentes: Bruno Dantas (Presidente), Augusto Nardes, Aroldo Cedraz e Raimundo Carreiro (Relator).
13.2. Ministros-Substitutos presentes: Marcos Bemquerer Costa e André Luís de Carvalho.

RAIMUNDO CARREIRO

Adoto como relatório, nos termos do art. 1º, § 3º, inciso I, da Lei 8.443/92, a instrução de peça eletrônica 37, lavrada no âmbito da Secretaria de Controle Externo de Tomada de Contas Especial (SecexTCE) , endossada pelo diretor-substituto da subunidade e pelo titular da unidade técnica (peças 38 e 39) : 
"INTRODUÇÃO
Cuidam os autos de tomada de contas especial instaurada por Secretaria Especial da Cultura, em desfavor de Deoscoredes Maximiliano dos Santos (CPF: XXX.620.445-XX) , em razão de não comprovação da regular aplicação dos recursos repassados pela União, captados por força do projeto cultural Pronac 02-9965, para "publicação do Livro Contos Crioulos da Bahia, com tiragem de 30.000 exemplares".
HISTÓRICO
Em 4/10/2018, com fundamento na IN/TCU 71/2012, alterada pela IN/TCU 76/2016 e DN/TCU 155/2016, o dirigente da instituição Secretaria Especial da Cultura autorizou a instauração da tomada de contas especial (peça 24) . O processo foi registrado no sistema e-TCE com o número 1769/2018.
A Portaria MinC 171, de 15 de maio de 2003, autorizou a captação do valor de apoio, totalizando R$ 177.234,75, no período de 9/5/2003 a 31/12/2004 (peças 4 e 14) , recaindo o prazo para prestação de contas em 28/2/2005.
O proponente captou recursos autorizados, no montante de R$ 177.234,75, conforme atestam os recibos (peça 11, p. 1-2) e extrato bancário (peças 10 e 11, p. 3) .
	O fundamento para a instauração da Tomada de Contas Especial, conforme consignado na matriz de responsabilização elaborada pelo tomador de contas, foi a constatação da seguinte irregularidade: 
Omissão no dever de prestar contas.
O responsável arrolado na fase interna foi devidamente comunicado e, diante da ausência de justificativas suficientes para elidir a irregularidade e da não devolução dos recursos, instaurou-se a tomada de contas especial.
	No relatório (peça 29) , o tomador de contas concluiu que o prejuízo importaria no valor original de R$ 177.234,75, imputando-se a responsabilidade a Deoscoredes Maximiliano dos Santos, na condição de proponente.
		Em 21/1/2020, a Controladoria-Geral da União emitiu o relatório de auditoria (peça 31) , em concordância com o relatório do tomador de contas. O certificado de auditoria e o parecer do dirigente do órgão de controle interno concluíram pela irregularidade das presentes contas (peças 32 e 33) .
	Em 28/1/2020, o ministro responsável pela área atestou haver tomado conhecimento das conclusões contidas no relatório e certificado de auditoria, bem como do parecer conclusivo do dirigente do órgão de controle interno, manifestando-se pela irregularidade das contas, e determinou o encaminhamento do processo ao Tribunal de Contas da União (peça 34) .
ANÁLISE DOS PRESSUPOSTOS DE PROCEDIBILIDADE DA IN/TCU 71/2012
Avaliação de Viabilidade do Exercício do Contraditório e Ampla Defesa
0. 	Verifica-se que houve o transcurso de mais de dez anos desde o fato gerador sem que tenha havido a notificação do responsável pela autoridade administrativa federal competente (art. 6º, inciso II, c/c art. 19 da IN/TCU 71/2012, modificada pela IN/TCU 76/2016) , uma vez que o fato gerador da irregularidade sancionada ocorreu em 1/3/2005, e o responsável foi notificado sobre a irregularidade pela autoridade administrativa competente por meio do Ofício 369/2017 (peça 17) , efetivamente recebido em 24/10/2017, conforme AR (peça 18) . O responsável foi notificado ainda por meio de edital em 24/10/2018 (peça 25) .
Valor de Constituição da TCE 	
	Verifica-se, ainda, que o valor atualizado do débito apurado (sem juros) em 1/1/2017 é de R$ 381.161,73, portanto superior ao limite mínimo de R$ 100.000,00, na forma estabelecida conforme os arts. 6º, inciso I, e 19 da IN/TCU 71/2012, modificada pela IN/TCU 76/2016. 
OUTROS PROCESSOS/DÉBITOS NOS SISTEMAS DO TCU COM OS MESMOS RESPONSÁVEIS
	Informa-se que não foi encontrado débito imputável ao responsável em outros processos no Tribunal.
	A tomada de contas especial está, assim, devidamente constituída e em condição de ser instruída.
EXAME TÉCNICO			 
Da análise dos documentos presentes nos autos, verifica-se que Deoscoredes Maximiliano dos Santos (CPF: XXX.620.445-XX) era a pessoa responsável pela gestão e execução dos recursos captados por força do projeto cultural Pronac 02-9965, tendo o prazo final para apresentação da prestação de contas expirado em 28/2/2005.  
Verifica-se que foi dada oportunidade de defesa ao agente responsabilizado na fase interna, em obediência aos princípios constitucionais que asseguram o direito ao contraditório e à ampla defesa (art. 5º, inciso LV, da Constituição Federal) , conforme detalhado no item "Análise dos Pressupostos de Procedibilidade da IN/TCU 71/2012", subitem "	Prejuízo ao Contraditório e Ampla Defesa".
	Não obstante, conforme consta do item 9.1, o responsável foi notificado por meio do Ofício 369/2017 somente em 24/10/2017 (peças 17 e 18) . Portanto, houve um decurso de mais de 12 anos entre a ocorrência da irregularidade (1/3/2005) e sua notificação.
Nessas circunstâncias, poderia a Sefic ter dispensada a instauração da tomada de contas especial, conforme autoriza o art. 6º, inciso II, da IN TCU 71/2012.
Por outro lado, dispõe o art. 19, da IN TCU 71/2012, que as disposições contidas em seu art. 6º se aplicam às tomadas de contas especial ainda pendentes de citação válida. Dessa forma, considerando que o responsável ainda não foi citado nestes autos, estão presentes os fundamentos que recomendam o arquivamento desta tomada de contas especial.
Apesar de o MinC fundamentar a instauração da TCE como "omissão do dever de prestar contas", observa-se que o responsável apresentou a prestação de contas do Pronac 02-9965 em 24/9/2004, contendo o relatório físico (peça 5) , o relatório de execução da receita e despesa (peça 6) , a relação de pagamentos (peça 7) , o relatório final (peça 9, p. 4-6) , os recibos de mecenato e extrato bancário (peças 10 e 11) , os comprovantes de despesas (peça 12) e os materiais de divulgação (peça 13) .
No Relatório de Execução (peça 14) , de 2/4/2018, o MinC registrou as seguintes ausências documentais na prestação de contas, relacionadas à execução do objeto:
a) ausência de informações detalhadas de como o projeto foi executado, inviabilizando a verificação do cumprimento da temática do livro, suas especificações, número de páginas, dentre outros, não tendo sido enviado o exemplar do livro produzido; e
b) não comprovação de cumprimento do plano de distribuição, ante a ausência de documentação comprobatória de entrega dos exemplares gratuitos aos destinatários, bem como da comercialização a preços populares.
Conforme consta do item 6 do citado Relatório de Execução (peça 14, p. 2) , o MinC mencionou haver indícios da produção do livro. Todavia, as ausência documentais acima mencionadas conduziram à reprovação total da prestação de contas.
Em consulta ao site "Estante Virtual", encontramos à venda um exemplar do Livro "Contos Crioulos da Bahia", impresso em brochura pela Editora Bigraf em 2004, com 223 páginas e escrito nos idiomas português, inglês e yorubá (peça 36) . De acordo com a nota fiscal 871, apresentada na prestação de contas (peça 12, p. 11) , a Editora Bigraf foi a responsável pela impressão dos 5.000 exemplares em junho de 2004. Tais evidências, comprovam que de fato o livro foi produzido.
Portanto, evidenciada a produção do livro objeto do Pronac 02-9965, restaria não elidida apenas a comprovação do cumprimento do plano de distribuição, já que o MinC não apontou outras irregularidades financeiras na prestação de contas.
Observa-se que mesmo após o responsável ter prestado regularmente contas dos recursos captados, o MinC se manteve inerte por mais de 12 anos, após o que resolveu solicitar ao responsável os documentos que considerou faltantes na prestação de contas, que ora se revelam ser apenas aqueles relacionados ao cumprimento do plano de distribuição.
Entendemos que não se revela medida razoável e atenta contra o princípio constitucional do contraditório e da ampla defesa, no caso concreto, compelir o responsável a complementar a documentação apresentada a título de prestação de contas em 24/9/2004, quando notificado pelo MinC em 24/10/2017.
A propósito, a jurisprudência do Tribunal é no sentido de que o longo transcurso de tempo entre a ocorrência do fato gerador e a primeira notificação ao interessado compromete sobremaneira o exercício da ampla defesa, do contraditório, da garantia da produção de provas e do devido processo legal por parte do responsável, cabendo promover o arquivamento dos autos (Acórdão 462/2009-TCU-Plenário, Rel. Weder de Oliveira, 1.077/2012 - 1ª Câmara, Rel. Min. Weder de Oliveira, 1.179/2013 - 1ª Câmara, Rel. Min. José Múcio Monteiro e 1.280/2015 - 2ª Câmara, Rel. Min. André de Carvalho) .
Dessa forma, entendemos que o processo deva ser arquivado, sem julgamento do mérito, com fulcro no art. 212 do Regimento Interno e arts. 6º, inciso II e 19, da IN/TCU 71/2012.
CONCLUSÃO
Conforme análise procedida no exame técnico, restou evidente que o MinC somente adotou os procedimentos para notificação do responsável após o decurso de prazo superior a dez anos da irregularidade, demonstrando inércia no dever de examinar a prestação de contas no prazo máximo de 180 dias, previsto no art. 1º, § 1º, da IN TCU 13/1996, vigente à época dos fatos.
Considerando o elevado decurso de tempo entre o fato irregular e a notificação, o fato de o responsável ter apresentado a prestação de contas e haver evidências de execução do objeto, bem como as disposições previstas nos arts. 6º, inciso II e 19, da IN/TCU 71/2012 e art. 212 do Regimento Interno e, ainda, a jurisprudência citada no exame técnico, entendemos que o processo possa ser arquivado, sem julgamento de mérito.
PROPOSTA DE ENCAMINHAMENTO
Diante do exposto, submetem-se os autos à consideração superior, propondo-se a adoção das seguintes medidas:
a) arquivar a presente tomada de contas especial, ante a ausência de pressupostos de constituição e de desenvolvimento válido e regular do processo, com fundamento no art. 1º, inciso I, da Lei 8.443/1992 c/c o art. 212 do Regimento Interno do TCU, e arts. 6º, inciso II e 19, da IN/TCU 71/2012; e
b) dar ciência da deliberação que vier a ser proferida à Secretaria Especial de Cultura e ao responsável."
	O representante do Ministério Público junto ao Tribunal de Contas da União (MPTCU) , Subprocurador-Geral, Paulo Soares Bugarin, anui à proposta da unidade técnica (peça 40) :
"Considerando o art. 1º, inciso I, da Lei 8.443/92, c/c o art. 212 do Regimento Interno do TCU, e os arts. 6º, inciso II, e 19 da IN-TCU 71/2012, bem como ante a demora em se notificar o responsável, aliada às evidências de que houve a execução do objeto, este representante do Ministério Público de Contas manifesta-se de acordo com a proposta de arquivamento dos presentes autos, formulada pela unidade técnica, dando-se ciência da deliberação que vier a ser proferida ao órgão instaurador da TCE e ao responsável no processo."
               É o Relatório.

não há

Subprocurador-Geral Paulo Soares Bugarin

TOMADA DE CONTAS ESPECIAL. ARQUIVAMENTO ANTE A AUSÊNCIA DE PRESSUPOSTOS DE CONSTITUIÇÃO E DE DESENVOLVIMENTO VÁLIDO E REGULAR DO PROCESSO.

TOMADA DE CONTAS ESPECIAL (TCE)

Trata-se de tomada de contas especial (TCE) instaurada pela Secretaria Especial da Cultura, em desfavor de Deoscoredes Maximiliano dos Santos, em razão de não comprovação da regular aplicação dos recursos repassados pela União, captados à conta do projeto cultural para "publicação do Livro Contos Crioulos da Bahia, com tiragem de 30.000 exemplares" - Pronac 02-9965. 
2. 	O MinC fundamentou a instauração desta TCE na omissão do dever de prestar contas, cujo prazo para apresentação da prestação de contas expirou em 28/2/2005. Entretanto, o responsável apresentou a prestação de contas do Pronac 02-9965 em 24/9/2004, contendo, como explicita a unidade técnica na instrução transcrita no relatório precedente, o relatório físico, o relatório de execução da receita e despesa, a relação de pagamentos, o relatório final, os recibos de mecenato e extrato bancário, os comprovantes de despesas e os materiais de divulgação.
3.	Em 24/10/2017, mais de 12 anos depois ocorrência da suposta irregularidade em 10/3/2005, o MinC notificou o Sr. Deoscoredes Maximiliano dos Santos para que apresentasse a documentação faltante da prestação de contas em que questionava, em síntese, a ausência de comprovantes da produção e da distribuição dos 30.000 exemplares do livro.
4.	Afirma a Secretaria de Fomento e Incentivo à Cultura (Sefic/Minc) , em análise realizada em 2/4/2018, que foram captados 100% dos recursos autorizados pelo MinC, fazendo as seguintes observações: 
"A despeito de haver indícios da produção do livro (fis. 227-235) não há informações detalhadas de como o projeto foi executado: se houve distribuição dos mesmos, se foram comercializados, e quais os valores praticados. Não há exemplar em anexo. 
Observou-se que o plano aprovado previu a publicação de 30.000 unidades, todavia o MinC aprovou um valor abaixo do solicitado, fazendo algumas restrições e adequando para 5.000 mil unidades a publicação prevista (fi. 91) ." (grifei) 
5.	Com base nessas análises, a Sefic reprova a prestação de contas do responsável para glosar a integralidade do valor autorizado pelo MinC, sem qualquer observação aos documentos de cunho financeiro apresentados.
6.	Como pode se ver na instrução que antecede este voto, a unidade técnica pondera:
"21. Em consulta ao site "Estante Virtual", encontramos à venda um exemplar do Livro "Contos Crioulos da Bahia", impresso em brochura pela Editora Bigraf em 2004, com 223 páginas e escrito nos idiomas português, inglês e yorubá (peça 36) . De acordo com a nota fiscal 871, apresentada na prestação de contas (peça 12, p. 11) , a Editora Bigraf foi a responsável pela impressão dos 5.000 exemplares em junho de 2004. Tais evidências, comprovam que de fato o livro foi produzido.
22. Portanto, evidenciada a produção do livro objeto do Pronac 02-9965, restaria não elidida apenas a comprovação do cumprimento do plano de distribuição, já que o MinC não apontou outras irregularidades financeiras na prestação de contas.
[...]
25.	A propósito, a jurisprudência do Tribunal é no sentido de que o longo transcurso de tempo entre a ocorrência do fato gerador e a primeira notificação ao interessado compromete sobremaneira o exercício da ampla defesa, do contraditório, da garantia da produção de provas e do devido processo legal por parte do responsável, cabendo promover o arquivamento dos autos (Acórdão 462/2009-TCU-Plenário, Rel. Weder de Oliveira, 1.077/2012 - 1ª Câmara, Rel. Min. Weder de Oliveira, 1.179/2013 - 1ª Câmara, Rel. Min. José Múcio Monteiro e 1.280/2015 - 2ª Câmara, Rel. Min. André de Carvalho) ."
7.	Em vista da comprovação da produção dos 5000 exemplares do livro "Contos Crioulos da Bahia", da apresentação da prestação de contas pelo responsável e da inércia do MinC em analisar essas contas, a presente TCE deve ser arquivada, ante a ausência de pressupostos de constituição e de desenvolvimento válido e regular do processo.
8.	Por fim, entendo que essa sucessão de erros tanto na análise da prestação de contas quanto na instauração desta TCE deve-se à instabilidade institucional da função Cultura que se transformou em ministério, voltando à condição de secretaria no atual Governo e, ao que tudo indica, não possuir corpo técnico sólido permanente capaz de desempenhar a contento as atividades de fiscalização.
              Em face do exposto, acolho as análises e conclusões da Secex/TCE, chanceladas pelo MPTCU, e Voto por que seja adotado o Acórdão que ora submeto ao escrutínio do Colegiado.
TCU, Sala das Sessões Ministro Luciano Brandão Alves de Souza, em 23 de fevereiro de 2021.
RAIMUNDO CARREIRO 
Relator